臺灣高等法院民事判決　　　　　　　　 98年度上易字第801號
　　上　訴　人　中國信託商業銀行股份有限公司
　　法定代理人　辜濂松
　　訴訟代理人　周柏成
　　　　　　　　何宣鋐
　　　　　　　　鄒仲庠
　　被　上訴人　王德旺
上列當事人間請求返還消費借貸款事件，上訴人對中華民國98
年7月7日臺灣板橋地方法院98年度訴字第628號第一審判決提起
上訴，本院於100年8月2日言詞辯論終結，判決如下：
    主      文
原判決關於駁回上訴人下列第二項之訴部分，及訴訟費用之裁判
均廢棄。
被上訴人應與原審共同被告優力康奈米生化環境科技有限公司、
華美淑連帶給付上訴人新台幣捌拾壹萬捌仟柒佰柒拾貳元，及自
民國九十四年十二月二十六日起至清償日止，按年息百分之十二
點八八計算之利息，並自民國九十五年一月二十七日起至清償日
止，其逾期在六個月以內者，按上開利率百分之十，逾期超過六
個月者，按上開利率百分之二十計付違約金。
第一、二審訴訟費用由被上訴人與原審共同被告優力康奈米生化
環境科技有限公司、華美淑連帶負擔。
    事實及理由
一、程序方面：
  (一)經查本件上訴人之法定代理人原為羅聯福，嗣變更為麥克迪
    諾馬，再變更為辜濂松，有公司變更登記表影本可證（見本
    院卷第134頁），其聲明承受訴訟，並無不合。
  (二)被上訴人受合法通知，未於言詞辯論期日到場，核無民事訴
    訟法第386條所列各款情形，此部分爰依上訴人之聲請，由
    其一造辯論而為判決，合先敘明
二、上訴人主張：原審共同被告優力康奈米生化環境科技有限公
    司（原名優力康有限公司，下稱優力康公司）邀同原審共同
    被告華美淑、被上訴人為連帶保證人，於民國93年11月26日
    向花蓮區中小企業銀行（嗣經上訴人依銀行法及金融機構合
    併法規定合併）借款新臺幣（下同）120萬元（下稱系爭借
    款），約定清償日為96年11月26日，利息按年利率12.88%計
    付；遲延給付時，除依上開利率計息外，其逾期在6個月以
    內部分，依上開利率10%，超過6個月以上者，就超過部分，
    按上開利率20%計付違約金。詎原審共同被告及被上訴人未
    依約履行，系爭借款除獲償本金38萬1,228元及至94年12月
    25日止之利息外，其餘部分迄未受償。則依授信約定書第5
    條規定，系爭借款視為全部到期，原審共同被告及被上訴人
    應即連帶清償全部債務。爰依消費借貸及連帶保證之法律關
    係，求為判命：原審共同被告優力康公司、華美淑及被上訴
    人應連帶給付上訴人81萬8,772元本息及違約金等語（惟原
    審僅判命原審共同被告優力康公司、華美淑應連帶給付上訴
    人81萬8,772元本息及違約金，並駁回上訴人其餘之訴。上
    訴人就其敗訴部分提起上訴。原審共同被告優力康公司、華
    美淑就其敗訴部分未提起上訴，已確定）。並上訴聲明：(一)
    原判決不利於上訴人部分廢棄。(二)前項廢棄部分，被上訴人
    應與原審共同被告優力康公司、華美淑連帶給付上訴人81萬
    8,772元，及自94年12月26日起至清償日止，按年息12.88%
    計算之利息，並自95年1月27日起至清償日止，其逾期在6個
    月以內者，按上開利率10%，逾期超過6個月以上者，按上開
    利率20%計付違約金。
三、被上訴人未於言詞辯論期日到場，亦未提出書狀作任何聲明
    或陳述。
四、兩造不爭執之事實：
  (一)原審共同被告優力康公司邀同原審共同被告華美淑為連帶保
    證人，於93年11月26日向上訴人借款120萬元整，約定清償
    日為96年11月26日，利息按年利率百分之12.88計付；遲延
    給付時，除依上開利率計息外，其逾期在6個月以內部分，
    依上開利率百分之10，超過6個月以上者，就超過部分，按
    上開利率百分之20計付違約金，有借款契約、授信約定書、
    放款帳戶還款交易明細等件影本在卷可稽。
  (二)本件借款除獲償本金38萬1,228元及至94年12月25日止之利
    息外，其餘部分迄未受償。
五、兩造爭執要點為：被上訴人是否為本件借款之連帶保證人？
    茲就兩造爭點及本院得心證理由分述如下：
  (一)經查本件原審於98年4月28日行言詞辯論時，提示系爭借款
    契約問被上訴人：「連帶保證人王德旺是否你簽名與蓋章？
    」被上訴人自認：「是我簽名的，但印章模糊我無法辨認。
    」嗣經原審復提示系爭借款契約原本問被上訴人：「印章是
    否你蓋的？」被上訴人則陳稱：「簽名與蓋章都不是我的。
    」原審再問：「為何你剛才說契約上是你簽名？」被上訴人
    則稱：「我有於南勢角的華南銀行幫華美淑夫婦擔任貸款保
    證人，金額我忘記了，但沒有擔任中國信託貸款保證人。」
    有言詞辯論筆錄可證（見原審卷第25頁）。從而被上訴人既
    先已自認於系爭借款契約上簽名，足證其確實擔任系爭借款
    之連帶保證人；至於被上訴人嗣後否認之，其撤銷自認，並
    未證明與事實不符，顯屬卸責之詞，並不可採。
  (二)且證人吳炳賢即當時辦理系爭借款徵信工作之銀行放款人員
    於本院到庭結證稱：原審共同被告優力康公司借款時，伊有
    到他們公司去實際了解，並做徵信工作。正常情形下，要撥
    款時，保證人會到銀行來對保簽名；伊已不記得本件被上訴
    人來銀行時的情形，但是依照正常程序，保證人一定會到銀
    行來，在伊面前親自簽名，伊一定會核對國民身分證並影印
    之等語，有準備程序筆錄及被上訴人之國民身分證影本可稽
    （見本院卷第110、200頁）。則據此足證被上訴人為系爭借
    款之連帶保證人，否則銀行豈有輕易貸與金錢之理。
  (三)又當事人主張有利於己之事實，就其事實有舉證之責任。而
    認定事實所憑之證據，並不以可直接單獨證明之直接證據為
    限。凡先綜合其他情狀，證明某事實，再由某事實為推理的
    證明應證事實，該證明某事實之間接證據，自包括在內。經
    查被上訴人多次擔任原審共同被告華美淑之連帶保證人，先
    後於94年1月12日、94年2月15日向訴外人華南商業銀行南勢
    角分行、華僑商業銀行股份有限公司借款，有保證書及消費
    者貸款申請及調查表影本可稽（見本院卷第66至68、176至
    178頁）。而系爭借款日期為93年11月26日，與上開二筆借
    款時間相近，因此綜合系爭借款與上開華南銀行、華僑銀行
    借款之一切情狀，應足以證明被上訴人與華美淑關係良好，
    並非素昧平生；且被上訴人既曾同意擔任華美淑就上開華南
    銀行、華僑銀行借款之連帶保證人，則據此應得推理認定被
    上訴人亦可能同意擔任系爭借款之連帶保證人。
  (四)從而本院認為被上訴人既曾於原審當庭自認於系爭借款契約
    上簽名，且證人吳炳賢亦於本院證稱本件必定依放款程序辦
    理對保手續等語，以及斟酌間接證據即被上訴人嗣後曾擔任
    華美淑向訴外人華南銀行、華僑銀行借款之連帶保證人，且
    僅於原審到庭陳述一次，於本院則從未到庭亦未具狀陳述等
    一切情狀，應認為被上訴人確實擔任系爭借款之連帶保證人
    。至於本院分別於99年3月26日、99年11月10日、100年4月
    14日三次檢送花蓮區中小企業銀行借款契約、便利通小額貸
    款申請書暨資料表、萬泰銀行信用卡申請書、臺北銀行個人
    資料表、金融授信申請書、臺灣土地銀行個人資料表、借據
    、華僑銀行借據、約定書、保證書、ING獅子卡專用申請書
    、彰化銀行印鑑卡、換領國民身分證申請書、華南銀行印鑑
    約定書、消費者借貸申請及調查表等原本、以及被上訴人於
    原審之簽名原本，囑託法務部調查局鑑定結果，雖均認為本
    案由於提供之被上訴人筆跡字樣數量不一、慣性不明，且被
    上訴人之簽名筆跡形式多變，以及被上訴人橫式連筆簽名數
    量仍不足，不易歸納其筆跡慣性特徵，故無從鑑定等語，固
    有該局99年4月30日科調貳字第09900194320號、99年12月10
    日科調貳字第09900566700號、100年6月17日科調貳字第
    10000367900號函在卷可稽（見本院卷75、150、182至183頁
    ）。惟上開機關雖未予鑑定，亦不能反證被上訴人未擔任系
    爭借款之連帶保證人，附此敘明。
六、綜上所述，上訴人請求被上訴人連帶給付81萬8,772元之本
    金、利息及違約金，為有理由，應予准許。原審失察，未予
    詳酌，遽為上訴人敗訴判決，尚有違誤，上訴人之上訴為有
    理由，應由本院廢棄改判如主文第二項所示。
七、據上論結，本件上訴為有理由。依民事訴訟法第450條、第
    78條、第463條、第385條第1項前段，判決如主文。
中    華    民    國   100    年    8     月    16    日
                    民事第七庭
                        審判長法  官  鄭三源
                              法  官  梁玉芬
                              法  官  邱  琦
正本係照原本作成。
不得上訴。
中    華    民    國   100    年    8     月    16    日
                              書記官  廖艷莉